【裁判字號】    92,訴,120
【裁判日期】    920812
【裁判案由】    撤銷詐害行為
【裁判全文】
臺灣屏東地方法院民事判決                          九十二年度訴字第一二○號
    原      告    高雄區中小企業銀行股份有限公司
    法定代理人    丙○○
    訴訟代理人    周耀門律師
                  王伊忱律師
                  鄭美玲律師
    被      告    乙○○      .
                  甲○○      .
    右  一  人
    訴訟代理人    陳水聰律師
    複 代理 人    吳澄潔律師
                  張文雪律師
右當事人間請求塗銷所有權移轉登記等事件，本院判決如左：
    主      文
確認被告乙○○與甲○○就坐落屏東縣萬丹鄉○○段四四八之二地號土地及其上同段
七○八建號即門牌號碼屏東縣萬丹鄉○○街一九六號鋼筋混凝土造三層樓建物之買賣
關係不存在。
被告甲○○應將前項土地及建物經屏東縣屏東地政事務所以九十一年屏登第○三八八
九○號收件，於民國九十一年三月二十六日所為以買賣為原因之所有權移轉登記予以
塗銷。
訴訟費用由被告負擔。
    事      實
甲、原告方面：
一、聲明：(一)先位聲明：1.確認被告乙○○與甲○○就坐落屏東縣萬丹鄉○○段四四
    八之二地號土地及其上同段七○八建號即門牌號碼屏東縣萬丹鄉○○街一九六號
    鋼筋混凝土造三層樓建物（下稱系爭不動產）之買賣關係不存在。2.被告甲○○
    應將系爭不動產經屏東縣屏東地政事務所以九十一年屏登第○三八八九○號收件
    ，於民國九十一年三月二十六日所為以買賣為原因之所有權移轉登記予以塗銷。
    (二)備位聲明：1.被告乙○○與甲○○就系爭不動產所為買賣及移轉所有權之債權
    行為及物權行為應予撤銷。2.被告甲○○應將系爭不動產經屏東縣屏東地政事務
    所以九十一年屏登第○三八八九○號收件，於民國九十一年三月二十六日所為以
    買賣為原因之所有權移轉登記予以塗銷。
二、陳述：
（一）被告乙○○分別於民國八十八年九月十四日及九十年五月九日向原告借款新台
      幣（下同）二千九百五十萬元、七百九十八萬元、二百零二萬元等三筆借款（
      下稱系爭借款）。嗣被告乙○○無力清償系爭借款本息，乃於九十年十一月間
      就系爭借款與原告協議緩期清償及分期清償，詎被告乙○○明知其仍負欠原告
      鉅額債務，竟為避免其所有系爭不動產遭原告查封，竟與其子即被告甲○○於
      九十一年三月間通謀虛偽意思表示，以虛偽之買賣將系爭不動產移轉登記與被
      告甲○○。
（二）被告乙○○明知其積欠原告系爭借款債務三千餘萬元，竟於原告就系爭借款債
      務與其協議分期償還後，將系爭不動產移轉登記與被告甲○○，由此可知，渠
      等就系爭不動產本無買賣及移轉登記之意，其目的無非為逃避原告之系爭借款
      債權之執行，故為通謀虛偽意思表示，依民法第八十七條第一項規定，應為無
      效，是原告自得訴請確認被告二人就系爭不動產之前開買賣關係不存在，並得
      依民法第二百四十二條規定代位行使被告乙○○之民法第七百六十七條所規定
      權利，訴請被告甲○○塗銷其所有權移轉登記，如先位聲明所示。
（三）退步言，如鈞院認原告之先位聲明為無理由，惟被告二人就系爭不動產之移轉
      原因雖名為買賣，實為無償贈與，原告自得依民法第二百四十四條第一項及第
      四項規定訴請撤銷其債權及物權行為，及訴請被告甲○○塗銷其所有權移轉登
      記，如備位聲明所示。退萬步言，縱假設被告二人可舉出其資金流向，然被告
      乙○○於系爭不動產移轉登記時，已無力清償負欠原告之系爭借款債務，被告
      二人之行為顯已害及原告之系爭借款債權，原告自得依民法第二百四十四條第
      二項及第四項規定訴請撤銷其債權及物權行為，及訴請被告甲○○塗銷其所有
      權移轉登記，如備位聲明所示。
三、對被告抗辯所為陳述：
（一）被告乙○○於八十八年九月十四日向原告借款二千九百五十萬元，迄至九十一
      年三月七日尚欠本金二千九百三十八萬元，及自九十一年二月十四日起至同年
      三月十四日止，按週年利率百分之八點一計算之利息一十九萬八千三百一十五
      元，而被告乙○○就前開借款提供坐落屏東縣萬丹鄉○○段四五○、四五○之
      一、四五二、四五二之一、四五二之二、四五二之三、四五三之一、四五三之
      二地號等八筆土地，及屏東縣萬丹鄉○○段二四九、三七○、三七一、三七四
      建號等四棟建物，為原告設定抵押權以為擔保。
（二）被告乙○○於九十年五月九日向原告借款七百九十八萬元，迄至九十一年三月
      七日尚欠本金七百八十七萬四千九百九十七元，及自九十一年二月十五日起至
      同年三月十二日止，按週年利率百分之八點一計算之利息四萬三千零九十元，
      而被告乙○○就前開借款提供坐落屏東縣萬丹鄉○○段三六一、三六二、三六
      五號等三筆土地，及屏東縣萬丹鄉○○段三一○、三一一、三一二建號等三棟
      建物，為原告設定抵押權以為擔保。
（三）被告乙○○於九十年五月就日向原告借款二百零二萬元，迄至九十一年三月七
      日尚欠本金一百九十九萬四千五百一十九元，及自九十一年二月十五日起至同
      年三月十一日止，按週年利率百分之八點三五計算之利息一萬零九百五十一元
      ，而被告乙○○就前開借款並未提供擔品為原告設定抵押權。
（四）被告乙○○之妻呂李美珍於八十九年六月二十七日邀同被告乙○○為連帶保證
      人，向原告借款四百萬元，迄至九十一年三月七日尚欠本金四百萬元，及自九
      十一年二月二十七日起至同年三月二十七日止，按週年利率百分之八點一計算
      之利息二萬七千元，而呂李美珍就前開借款提供坐落屏東縣萬丹鄉○○段六四
      七地號土地及屏東縣萬丹鄉○○段一四六建號建物，為原告設定抵押權以為擔
      保。
四、證據：提出借據影本四件、增補緩期清償約定書影本一件、協議分期償還申請書
    影本二件、放款帳卡影本九件、財政部南區國稅財政歸屬資料清單影本一件、土
    地登記謄本影本二十件、建物登記謄本影本九件、歷次異動登記影本六件，及借
    款申請書、徵信報告表、個人資料表、個人信用評分標準表、不動產擔保品實地
    查勘紀錄表等影本各三件，及不動產估價核算表影本八件、財團法人金融聯合徵
    信中心查詢影本七件、聯合徵信中心及票據交換所查覆資料彙總表影本三件、同
    一關係戶資料表影本一件、在本行借款及保證總歸戶明細表影本三件、第一類票
    據信用資料查覆單影本三件、第二類票據退票資料查詢申請單影本三件、授信與
    保證資訊影本五件、個人綜合信用查詢影本二件、信用卡資訊查詢影本二件、個
    人任職董監事或經理人企業名錄影本二件為證。
乙、被告方面：
一、聲明：駁回原告之訴。
二、陳述：
（一）因系爭不動產已為台灣區中小企業銀行設定抵押權，而被告甲○○購買系爭不
      動產時，被告乙○○對於台灣區中小企業銀行所負借款債務為二千萬元，因系
      爭不動產僅擔保一千七百萬元債務，被告乙○○遂以一千七百萬元購買系爭不
      動產，並由被告甲○○承擔被告乙○○對台灣區中小企業銀行所負借款債務一
      千七百萬元以為買賣價金之給付，否則如未清償抵押債務致系爭不動產遭前開
      銀行行使抵押權而進行拍賣，被告甲○○將一無所有。況頃近幾年房地產價格
      下跌非常厲害，多半低於其第一順位抵押債權，被告甲○○以系爭不動產之抵
      押債務金額購買之，已甚高估其價值，豈有虛偽之情事。
（二）鈞院九十一年度執字第三六八號執行事件，拍賣門牌號碼屏東縣萬丹鄉○○路
      一七三號五層樓建物，位在商業區，附近有大賣場、銀行及警察局，其拍賣價
      格為一千三百六十三萬元，而系爭不動產與前開建物相距約一百七十公尺，位
      在住宅區，其拍賣價格當然少於一千三百餘萬元，並扣除巨額土地增值稅後，
      顯不足清償台灣中小企業銀行之抵押債權。而原告既非系爭不動產之抵押權人
      ，至多僅得就抵押權人優先取償後之餘額受償，系爭不動產拍賣後再加上土地
      增值稅，根本不可能有餘額再供原告受償，原告對系爭不動產顯欠缺權利保護
      之必要，為此請就系爭不動產之現時價額及土地增值稅額進行鑑定。
（三）有擔保物權之債權，而其擔保物之價值超過其債權額時，自毋庸行使撤銷權以
      資保全，最高法院五十九年度台上字第三一三號判例參照。查原告對於被告乙
      ○○之系爭借款債權本金四千三百五十萬元，均設定足額擔保物權，其擔保品
      價值計五千三百九十八萬一千七百四十五元，無受害之虞，自無行使撤銷權之
      必要，且該擔保品現為原告銀行之營業所，其價值應高於四週建物，為此請就
      原告對於被告呂祥之系爭借款債權之擔保品於九十一年三月間客觀價值進行鑑
      定，是原告行使撤銷權請求如備位聲明，為無理由。
三、證據：提出不動產買賣契約書、土地所有權狀、借據、貸款餘額證明書、本院民
    事執行出通知等影本各一件，及地籍圖及土地登記謄本影本各二件為證。
丙、本院依職權調閱九十一年度執字第三六八號民事執行卷宗，及依職權函詢台灣區
    中小企業銀行被告乙○○之借款情形。
    理      由
一、原告主張：被告乙○○無力清償對其所負欠系爭借款本息，於九十年十一月間與
    原告協議緩期清償及分期清償，詎被告乙○○為避免其所有系爭不動產遭原告查
    封，竟與被告甲○○於九十一年三月通謀虛偽意思表示，以虛偽之買賣將系爭不
    動產移轉登記與被告甲○○，依民法第八十七條第一項規定，應為無效，原告自
    得訴請確認被告二人就系爭不動產之前開買賣關係不存在，並得依民法第二百四
    十二條規定代位行使被告乙○○之民法第七百六十七條所規定權利，訴請被告甲
    ○○塗銷其所有權移轉登記，如先位聲明所示。退步言，被告二人就系爭不動產
    之移轉原因雖名為買賣，實為無償贈與，原告自得依民法第二百四十四條第一項
    及第四項規定訴請撤銷其債權及物權行為，及訴請被告甲○○塗銷其所有權移轉
    登記，如備位聲明所示。又縱被告二人可舉出其資金流向，然被告乙○○於系爭
    不動產移轉登記時，已無力清償負欠原告之系爭借款債務，被告二人之行為顯已
    害及原告之系爭借款債權，原告自得依民法第二百四十四條第二項及第四項規定
    訴請撤銷其債權及物權行為，及訴請被告甲○○塗銷其所有權移轉登記，如備位
    聲明所示等語。
二、被告則以：(一)系爭不動產已為台灣區中小企業銀行設定抵押權，被告甲○○購買
    系爭不動產時，被告乙○○對於台灣區中小企業銀行所負借款債務為二千萬元，
    因系爭不動產僅擔保一千七百萬元債務，被告乙○○遂以一千七百萬元購買系爭
    不動產，並由被告甲○○承擔被告乙○○對台灣區中小企業銀行所負借款債務一
    千七百萬元以為買賣價金之給付，否則如未清償抵押債務致系爭不動產遭前開銀
    行使抵押權而進行拍賣，被告甲○○將一無所有。(二)本院九十一年度執字第三六
    八號執行事件，拍賣門牌號碼屏東縣萬丹鄉○○路一七三號五層樓建物，位在商
    業區，其拍賣價格為一千三百六十三萬元，而系爭不動產與前開建物相距約一百
    七十公尺，位在住宅區，其拍賣價格當少於一千三百餘萬元，並扣除巨額土地增
    值稅後，顯不足清償台灣中小企業銀行之抵押債權，而原告既非系爭不動產之抵
    押權人，至多僅得就抵押權人優先取償後之餘額受償，系爭不動產拍賣後再加上
    土地增值稅，原告顯無法就系爭不動產取償，欠缺權利保護之必要，為此請就系
    爭不動產之現時價額及土地增值稅額進行鑑定。(三)原告對被告乙○○之系爭借款
    債權本金四千三百五十萬元，已設定足額擔保物權，其擔保品價值計五千三百九
    十八萬一千七百四十五元，無受害之虞，自無行使撤銷權之必要，且該擔保品現
    為原告銀行之營業所，其價值應高於四週建物，是原告行使撤銷權請求如備位聲
    明，為無理由等語，資為抗辯。
三、原告主張：被告乙○○將其所有系爭不動產以買賣為原因，於九十一年三月二十
    六日移轉登記與被告甲○○，而原告對被告乙○○之借款債權本息共計四千三百
    五十二萬八千八百七十二元迄未清償完畢等情，業據其提出與所述相符借款申請
    書、借據、放款帳卡、土地及建物登記謄本、歷次異動登記為證，並為被告所不
    爭執，尚堪信為真實。而原告主張：被告乙○○為避免其所有系爭不動產遭原告
    查封，與被告甲○○於九十一年三月間通謀虛偽意思表示，以虛偽之買賣將系爭
    不動產移轉登記與被告甲○○等語。被告則辯稱：系爭不動產已為台灣區中小企
    業銀行設定抵押權，被告甲○○購買系爭不動產時，被告乙○○對於台灣區中小
    企業銀行所負借款債務為二千萬元，因系爭不動產僅擔保一千七百萬元債務，被
    告乙○○遂以一千七百萬元購買系爭不動產，並由被告甲○○承擔被告乙○○對
    台灣區中小企業銀行所負借款債務一千七百萬元以為買賣價金之給付等語。經查
    ：
（一）依台灣中小企業銀行潮州分行九十二年五月二十八日九二潮州字第○一○八○
      號函記載：被告呂文祥向該銀行借款迄至九十一年三月二日尚欠本金二千萬元
      ，被告呂文祥提供系爭不動產設定抵押權二千零四十萬元以為擔保，自九十一
      年三月一日起至同年十月三十一日止，由被告乙○○之帳戶繳納九十一年一月
      三十日起至同年十月三十日止利息計一百零四萬三千四百九十一元，該銀行未
      曾同意前開借款債務由他人承擔等語。及依前開函文後附借據及契據條款變更
      契約書記載：被告乙○○於九十年三月三十日向台灣中小企業銀行借用二千萬
      元，約定清償期自該日起至九十一年三月三十日止，嗣於九十二年三月三十一
      日被告乙○○邀同其妻呂李美珍為連帶保證人與該銀行約定，前開借款債務之
      清償期延展至九十三年三月三十日止等語。及依被告所提台灣中小企業銀行潮
      州分行銀行貸款餘額證明書記載：被告乙○○提供系爭不動產向該銀行辦理貸
      款，迄至九十二年四月二十八日貸款餘額為二千萬元等語。足認系爭不動產以
      買賣為原因移轉登記與被告甲○○後，前開借款債務之利息仍由被告乙○○之
      帳戶繳納，且其本金清償期之展延，被告乙○○係邀同其妻呂李美珍辦理，並
      未邀同被告甲○○辦理，且迄至九十二年四月二十八日前開借款債務尚欠本金
      二千萬元。
（二）被告乙○○於本院審理時陳稱：其對台灣中小企業銀行借款債務一千七百萬元
      由被告甲○○負責，被告甲○○可將系爭不動產出租，以租金繳納利息等語（
      見本院卷第二百一十頁），並陳稱：九十一年三月至十月繳納利息，乃由被告
      甲○○收取系爭不動產之租金交予伊，由伊代繳等語（見本院卷第二百六十頁
      ）。依被告稱辯：被告甲○○將所收取系爭不動產之租金交與伊，由伊持之清
      償前開借款債務之利息等語，足認系爭不動產以買賣為原因移轉登記與被告甲
      ○○後，系爭不動產之收益仍歸被告乙○○使用。
（三）綜上以觀，足認系爭不動產以買賣為原因移轉登記與被告甲○○後，系爭不動
      產之收益所得仍歸被告乙○○使用，且被告甲○○迄未為前開移轉登記付出任
      何對價，是原告主張：被告乙○○為避免其所有系爭不動產遭原告查封，與被
      告甲○○於九十一年三月間通謀虛偽意思表示，以虛偽之買賣將系爭不動產移
      轉登記與被告甲○○等語，尚堪信為真實，而被告所辯前詞，尚非可採。按表
      意人與相對人通謀而為虛偽意思表示者，其意思表示無效，民法第八十七條第
      一項前段定有明文。查被告二人通謀就系爭不動產所為虛偽買賣及所有權移轉
      行為應屬無效，被告甲○○自始未取得系爭不動產所有權。
四、被告辯稱：系爭不動產之拍賣價格少於一千三百餘萬元，於扣除巨額土地增值稅
    後，顯不足清償台灣中小企業銀行之抵押債權，原告既非系爭不動產之抵押權人
    ，至多僅得就抵押權人優先取償後之餘額受償，原告顯無法就系爭不動產取償，
    欠缺權利保護之必要，為此請就系爭不動產之現時價額及土地增值稅額進行鑑定
    云云。經查：(一)依台灣中小企業銀行潮州分行九十二年六月九二潮州字第○一三
    二二號函文後附不動產抵押物價值概算表記載：於八十八年九月間，系爭土地之
    鑑定價格計三千零九十六萬元，土地增值稅計一千八百一十二萬六千七百三十六
    元，系爭房屋之鑑價總額計七百一十七萬四千六百二十九元等語。足認前開銀行
    認系爭不動產價值乃高於其抵押債權之金額。(二)前開抵押債權之清償期已延展至
    九十三年三月三十日，亦即前開銀行對系爭不動產行使抵押權之時期迄未屆至，
    其對系爭不動產所得求償債權金額自未確定，參以系爭不動產價值應隨自由交易
    市場變動，自難在此時逕認系爭不動產價值已低於前開銀行所得對系爭不動產求
    償之債權金額，則被告辯稱：系爭不動產不足清償台灣中小企業銀行之抵押債權
    ，原告顯無法就系爭不動產取償，欠缺權利保護之必要云云，尚非可取，而被告
    請就其所辯前詞而鑑定系爭不動產之現時價額及土地增值稅額進行云云，已無鑑
    定之必要，併此敘明。
五、按債務人所有之財產除對於特定債權人設有擔保物權外，應為一切債務之總擔保
    ，最高法院四十八年度台上字第一七五○號判例參照。查被告乙○○就其對原告
    所負系爭借款債務迄未清償完畢，竟與被告甲○○通謀就其所有系爭不動產為虛
    偽買賣及所有權移轉行為，自對系爭借款債務之清償與否產生重大影響，而原告
    為保全其系爭借款債權，訴請確認被告就系爭不動產之買賣關係不存在，於法有
    據，應予准許。次按所有人對於妨害其所有權者，得請求除去之，民法第七百六
    十七條中段定有明文。復按債務人怠於行使其權利時，債權人因保全債權，得以
    自己之名義，行使其權利。但專屬於債務人本身者，不在此限，第二百四十二條
    亦定有明文。查被告甲○○既未取得系爭不動產所有權，被告乙○○自得本於所
    有權人地位，依前揭規定請求被告甲○○塗銷系爭不動產以買賣為原因之所有權
    移轉登記，惟被告乙○○怠於行使前開權利，致系爭不動產迄今仍登記在被告甲
    ○○名下，顯與真實權利狀態不符，從而，原告主張為保全其系爭借款債權，代
    位行使被告乙○○對被告甲○○之前開權利，請求被告甲○○塗銷系爭不動產以
    買賣為原因之所有權移轉登記，於法有據，應予准許。又原告先位聲明既屬有理
    由，其備位聲明部分即無庸審究，併此敘明。
據上論結，原告之訴為有理由，並依民事訴訟法第七十八條、第八十五條第一項前段
，判決如主文。
中      華      民      國     九十二     年      八      月    十二    日
                                    臺灣屏東地方法院民事第二庭
~B法      官  賴秀雯
右為正本係照原本作成。
如不服本判決，應於送達後廿日內，向本院提出上訴狀。
~B法院書記官  蔡進吉
中      華      民      國     九十二     年      八      月    十二    日


司法院資訊處製作；財團法人民間司法改革基金會備份。
